【裁判字號】    98,事聲,67
【裁判日期】    981030
【裁判案由】    聲明異議
【裁判全文】
臺灣嘉義地方法院民事裁定              98年度事聲字第67號
聲  請  人  萬泰商業銀行股份有限公司
法定代理人  甲○○
相  對  人  乙○○
代  理  人  張麗雪律師
上列異議人與相對人乙○○間消費者債務清理事件，異議人對於
民國98年9月7日本院97年度執消債更字第32號所為更生方案認可
之裁定提出異議，本裁定如下：
    主  文
異議駁回。
異議費用由聲明異議人負擔。
    理  由
一、按關於更生或清算之程序，除本條例別有規定外，準用民事
    訴訟法之規定。消費者債務清理條例（下稱同條例）第15條
    定有明文。而當事人對於司法事務官處理事件所為之終局處
    分，得於處分送達後10日之不變期間內，以書狀向司法事務
    官提出異議。司法事務官認前項異議有理由時，應另為適當
    之處分；認異議為無理由者，應送請法院裁定之。法院認第
    一項之異議為有理由時，應為適當之裁定；認異議為無理由
    者，應以裁定駁回之。民事訴訟法第240條之4第1至3項定有
    明文。查本件聲明異議人（下稱異議人）就本院司法事務官
    於民國98年9月7日以97年度執消債更字第32號認可債務人更
    生方案裁定之終局處分，聲明不服提起異議，是本院自應依
    法就司法事務官所為之處分，審究異議人之異議有無理由，
    合先敘明。
二、本件萬泰商業銀行股份有限公司（下稱萬泰商銀）聲請意旨
    略以：
  (一)本更生方案相對人所陳可清償金額與總欠款金額仍有相當之
    差距，若僅任其清償些微金額即可免除高達新臺幣（下同）
    195萬788元之債務，將難對社會上因理財不當奢侈浪費致衍
    生高額債務之人有所警惕，甚至進而仿效，若此，除將對其
    他負有債務仍正常繳款之客戶有失公允外，並將嚴重影響金
    融秩序之建立。另相對人應無法交代此龐大債務係用於何處
    ，查本行現金卡使用情形均以大額且密集提領為主，期間曾
    於92年9月18日及93年1月30日2度清償至幾無欠款，惟清償
    後又再度大額提領，異議人認相對人明知當時本身收支已無
    法平衡，卻仍恣意提領現金花用，嗣後卻無法依約還款，當
    已符合同條例第134條第1項第4款「使負擔過重之債務」。
  (二)倘相對人於積欠龐大債務後，每月僅以賺取微薄之薪資而滿
    足，卻不知積極增加本身收入，而意圖以消極態度不盡相關
    還款義務，已顯具有相當之道德風險無疑。雖消債條例之宗
    旨，係為使不幸陷入債務之人得以有重生機會，惟並非讓其
    以消極態度，而藉此條例僥倖獲免責利益。然鈞院未顧及更
    生方案是否可藉由採取分階段還款以提高清償成數，即裁定
    其僅清償40.47%即具有清償誠意，實略嫌草率亦難令債權人
    信服。
  (三)綜上所述，此更生認可裁定內容僅片面維護債務人利益，絲
    毫未見平衡雙方當事人間之權利義務，且並未考量更生條件
    對債權人是否公允，且已有同條例第63條第1項第1款不應認
    可之情形。且債權人原就對相對人所提更生方案表示不同意
    ，為此依法提起抗告，請求廢棄原裁定。
三、本院之判斷：
  (一)經查，本院裁准相對人開始更生程序後，相對人提出更生方
    案，以其每月收入2萬元，扣除其每月必要生活支出8,000元
    ，所剩餘之金額約1萬2,000元（20,000－8,000＝12,000）
    均作為每期更生還款之金額，清償期為8年（每2月為1期，
    共48期）、南山人壽股份有限公司（下稱南山公司）之保單
    價值準備金9萬1,329元、及相對人前經本院扣押命令所扣押
    尚未移轉之薪資8萬2,783元，總清償金額為132萬6,112元（
    12,000×2×48＋91,329＋82,783＝1,326,112），清償成數
    達40.47%，足認相對人確有履行更生方案之誠意。
  (二)異議人主張相對人曾於92年9月18日及93年1月30日2度清償
    至幾無欠款，惟清償後又再度大額提領，有負擔過重之債務
    情形云云，惟相對人自陳提領原因係償還其他金融機構的欠
    款，正是高利滾高利，以卡養卡所造成等語（98年10月7日
    民事陳述意見狀參照），相對人先後2次清償債務，金額分
    別為27萬2,500元、19萬4,979元（異議人客戶交易明細表參
    照），且相對人負債總額為279萬8,945元，債務人有13家金
    融機構之債權人，最後積欠異議人款項為29萬1,664元（債
    權人清冊參照，附於本院97年度消債更字第147號卷），足
    見相對人借款、清償復又借款，應係挖東牆補西牆之舉，難
    認相對人有何惡意增加債務情形。退一步言之，即使異議人
    所主張相對人有負擔過重債務情形為真，亦非同條例第63條
    第1項、第64條第2項所列應不認可更生方案之事由。
  (三)異議人又主張相對人每月僅以賺取微薄之薪資而滿足，卻不
    知積極增加本身收入，而意圖以消極態度不盡相關還款義務
    ，已顯具有相當之道德風險無疑云云，然相對人抗辯其於協
    商後，因腦中風住院及休養月餘，收入大幅減低等語，並提
    出財團法人天主教聖馬爾定醫院診斷證明書為證（附於97年
    度消債更字第147號卷），該診斷證明書記載相對人患有暫
    時性腦缺血、高血壓等疾病，足見相對人身體狀況確實不佳
    ，參以相對人已50歲，年紀非輕，現今金融、保險業市況欠
    佳等情，則相對人主張其每月收入2萬元，尚難謂其未盡力
    增加自身收入。異議人主張相對人以消極態度不盡相關還款
    義務，已顯具有相當之道德風險云云，應係揣測之詞，不足
    採信。況且於更生方案履行中是否有額外增加清償數額之可
    能，並非同條例第63條、第64條所定得否認可更生方案之因
    素，即非本院目前所能審認。
  (四)此外，本件查無同條例第63條第1項、第64條第2項所定不應
    認可更生方案之消極事由存在。本院司法事務官逕依同條例
    第64 條第1項裁定予以認可相對人所提更生方案，並依同條
    例第62 條第2項酌定其生活限制，經核並無不合。是異議人
    執前詞指摘原裁定為不當，求予廢棄，為無理由，應予駁回
    。
四、依民事訴訟法第240條之4第3項、第95條、第78條，裁定如
    主文。
中    華    民    國    98    年    10    月    30    日
              民事第一庭    法      官  張鶴齡
上為正本係照原本作成。
如不服本裁定，應於裁定送達後10日內，以書狀向本院提出抗告
，並繳納抗告費新臺幣1,000元。
中    華    民    國    98    年    10    月    30    日
                            書  記  官  王博昭


司法院資訊處製作；財團法人民間司法改革基金會備份。
